臺灣雲林地方法院刑事判決　　　　　　　 96年度易字第281號
公　訴　人　臺灣雲林地方法院檢察署檢察官
被　　　告　辛○○
上列被告因詐欺案件，經檢察官提起公訴（96年度偵字第1826號
），本院判決如下：
    主  文
辛○○無罪。
    理  由
壹、公訴要旨：
  一起訴事實：
    被告辛○○（原名劉昌萬）因經營生意失敗，竟基於意圖為
    自己不法所有之概括犯意，於民國91年12月20日，召集以自
    己為會首、每1 會份會款為新臺幣（下同）3 萬元之合會，
    並虛構會員「茂雄」、「戊○○」、「阿裕」及「丁○○（
    起訴書誤載為陳耀東）」，會首連同會員共17會，起會日期
    自91年12月20日起至93年6 月20日止，而每月20日下午7 時
    30分許，在雲林縣西螺鎮西螺果菜市場，標會一次。辛○○
    以此詐術之方式，致合會會員陷於錯誤，並於91年12月20日
    交付附表所示之會款，其又於92年1 月20日、92年2 月20日
    及92年3 月20日，以會員「茂雄」、「戊○○」、「阿裕」
    及「丁○○」中之3 人的名義，各以5,500 元、6,500 元、
    5,500 元之金額，連續標得合會金，致合會會員陷於錯誤交
    付會款。嗣經告訴人即會員乙○○催討會款，更置之不理。
  二起訴法條：
    刑法第339條第1 項之詐欺取財罪。
  三起訴證據：
    (一)告訴人乙○○於95年9 月13日、96年1 月23日警詢時之指
      訴（警卷第9 頁至第12頁、偵卷第63頁至第64頁）、於95
      年8 月14日偵查中之指訴（偵卷第7 頁至第9 頁）。
    (二)被害人丙○○於95年9 月13日警詢時之指述（警卷第13頁
      至第16頁）。
    (三)被害人鍾錦森於95年11月24日警詢時之指述（偵卷第35頁
      至第37頁）。
    (四)被害人呂淑貞於95年11月9 日警詢時之指述（偵卷第39頁
      至第41頁）。
    (五)被害人張錦標於95年11月9 日警詢時之指述（偵卷第43頁
      至第45頁）。
    (六)被害人甲○○於95年11月9 日警詢時之指述（偵卷第47頁
      至第49頁）。
    (七)被害人林評偉於95年11月9 日警詢時之指述（偵卷第51頁
      至第53頁）。
    (八)被害人謝毓傳於95年11月12日警詢時之指述（偵卷第55頁
      至第57頁）。
    (九)被害人賴銀盛於95年11月9 日警詢時之指述（偵卷第59頁
      至第61頁）。
    (十)被害人鍾松廷於96年3 月2 日偵查中之指述（偵卷第81頁
      至第83頁）。
    (十一)被害人陳緒豐於96年3 月2 日偵查中之指述（偵卷第86頁
      至第87頁）。
    (十二)被害人朱茂坤於96年3 月26日偵查中之指述（偵卷第107
      頁至第108 頁）。
    (十三)合會會單影本2 紙（警卷第21頁、偵卷第3 頁）。
    (十四)行動／市內電話查詢系統查詢單影本暨門號0000000000、
      0000000000號行動電話、000000000 、000000000 、0000
      00000 號電話之使用人基本資料各1 份（偵卷第27頁至第
      31頁）。
    (十五)法務部戶役政連結作業系統（林評偉、陳緒豐、朱茂坤）
      個人基本資料、玉美香食品有限公司基本資料、法務部戶
      役政連結作業系統（吳青芬）個人基本資料、吳青芬之父
      吳西賢全戶除戶資料、法務部戶役政連結作業系統（辛○○）個人基本資料及雲林縣北港鎮戶政事務所96年3 月7
      日雲北戶字第0960000547號函暨吳西賢全戶戶籍謄本各1
      份（偵卷第65頁至第68頁、第93頁、第94頁第95頁、第99
      頁至第101 頁）。
    (十六)被告辛○○於警詢及偵查中之供述。
貳、本院之判斷：
  一程序方面：
    (一)告訴人乙○○2 次於警詢中之指訴均屬被告以外之人於審
      判外之陳述，被告辛○○於審判程序又不同意作為證據，
      依刑事訴訟法第159條第1 項規定，自不得作為證據。
    (二)告訴人乙○○於偵查中之證述有經過具結之法定證人調查
      程序，依刑事訴訟法第158 條之3 反面規定，自得作為證
      據使用。
  二實體方面：
    (一)按犯罪事實應依證據認定之，無證據不得認定犯罪事實。
      又不能證明被告犯罪者，應諭知無罪之判決，刑事訴訟法
      第154 條第2 項、第301 條第1 項分別定有明文。次按認
      定不利於被告之事實，須依積極證據，苟積極證據不足為
      不利於被告事實之認定時，即應為有利於被告之認定。再
      事實之認定應憑證據，如未能發現相當證據，或證據不足
      以證明，自不能以推測或擬制之方法，以為裁判基礎；另
      認定犯罪事實所憑之證據，雖不以直接證據為限，間接證
      據亦包括在內，然無論直接或間接證據，其為訴訟上之證
      明，須於通常一般之人均不致於有所懷疑，而得確信其為
      真實之程度者，始得據之為有罪之認定，倘其證明尚未達
      到此一程度，而有合理性懷疑之存在時，即無從為有罪之
      認定（最高法院30年上字第816 號、30年上字第1831號、
      40年臺上字第86號及76年臺上字第4986號判例參照）。又
      刑事訴訟法第161 條已於91年2月8 日修正公布，其第1項
      規定：檢察官就被告犯罪事實，應負舉證責任，並指出證
      明之方法。因此，檢察官對於起訴之犯罪事實，應負提出
      證據及說服之實質舉證責任。倘其所提出之證據，不足為
      被告有罪之積極證明，或其指出證明之方法，無從說服法
      院以形成被告有罪之心證，基於無罪推定之原則，自應為
      被告無罪判決之諭知（最高法院92年臺上字第128 號判例
      參照）。
    (二)訊據被告辛○○堅決否認有何詐欺犯行，辯稱：「茂雄」
      、「戊○○」、「阿裕」及「丁○○」並非虛構之會員，
      是確有其人，且92年1 月20日、92年2 月20日、92年3 月
      20日3 次標會均是會員本人得標等語。
    (三)經查：
      1.被告確有於91年12月20日，以其本身名義為會首，召集
        每會3 萬元，會首連同會員共17會，合會期間自91年12
        月20日起至93年6 月20日止，每月20日下午7 時30分許
        ，在雲林縣西螺鎮西螺果菜市場標會1 次之合會，該合
        會並於92年1 月20日、92年2 月20日及92年3 月20日開
        標3 次後即停止等情，業據證人即告訴人乙○○於偵查
        及本院審理中、證人即被害人丙○○、甲○○於警詢及
        本院審理時、被害人鍾錦森、呂淑貞、張錦標、林評偉
        、謝毓傳、賴銀盛於警詢中及被害人鍾松廷、陳緒豐、
        朱茂坤於偵查中分別指證或指述綦詳，並有合會會單影
        本2 紙附卷可稽，且為被告辛○○供述明確，此部分事
        實應堪認定。茲有疑義者，乃合會會單上所列「茂雄」
        、「戊○○」、「阿裕」及「丁○○」4 位會員究竟係
        被告虛構，抑或真有其人？92年1 月20日、92年2 月20
        日及92年3 月20日3 次標會究竟係何人得標？
      2.合會會單上所載編號「11」之「茂雄」，本名為己○○
        ；編號「12」之「戊○○」，本名即為戊○○；編號「
        16」之「阿裕」，本名為庚○○；編號「17」之「丁○○」，本名即為丁○○等情，業據證人己○○、戊○○
        、庚○○及丁○○先後於本院96年8 月7 日、96年8 月
        22日審理時證述明確，是合會會單上所列「茂雄」、「
        戊○○」、「阿裕」及「丁○○」4 位會員確實真有其
        人，並非被告所虛構，起訴意旨認被告虛構會員部分，
        顯屬無據。
      3.本件合會於92年1 月20日、92年2 月20日及92年3 月20
        日3 次開標時，確實係由證人己○○、庚○○及丁○○
        本人親自前往開標之雲林縣西螺鎮西螺果菜市場被告販
        賣物品攤位填寫標單參與投標，並有得標、領取合會會
        款等情，亦據證人己○○、庚○○及丁○○先後於本院
        96年8 月7 日、96年8 月22日審理時證述明確，雖各該
        證人對於究竟是第幾會得標、得標日期及得標金額均已
        不復記憶，然人之記憶或有因時間久遠而模糊之時，則
        本件合會會期至今已隔數年，各證人就細節部分之證述
        或稍有不清，此仍為可容許之誤差範圍，既然證人己○○、庚○○及丁○○已明確證述確實有得標，而本件合
        會又僅進行3 次開標即停會，別無他次開標，應堪認此
        3 次合會開標，即係由此3 位證人得標，從而，被告亦
        無冒用「茂雄」、「阿裕」及「丁○○」之名義參與開
        標，亦至為明確。
    (四)綜上所述，本件依公訴人提出之證據，尚不足以認定被告
      有虛構會員參加合會，並以虛構會員名義標得合會金之行
      為。是被告所為無罪之答辯，應可採信。揆諸首揭法條及
      判例意旨，自應為被告無罪之諭知。
據上論斷，應依刑事訴訟法第301條第1 項，判決如主文。
本案經檢察官廖弼妍到庭執行職務。
中　　華　　民　　國　　96　　年　　9 　　月　　5 　　日
                  刑事第二庭  審判長法  官  劉國賓
                                    法  官  王素珍
                                    法  官  廖淑華
以上正本證明與原本無異。
如不服本判決，應於判決收受後10日內，向本院提出上訴狀（須
附繕本）。
                                    書記官  張菀純
中　　華　　民　　國　　96　　年　　9 　　月　　5 　　日
